臺灣高雄地方法院民事裁定
108年度消債清字第37號
聲  請  人  陳文定即陳定國即周定國
0000000000000000

0000000000000000

上列當事人因消費者債務清理事件聲請清算，本院裁定如下：
    主  文
聲請人陳文定即陳定國即周定國自民國一百零八年六月三日下午
四時起開始清算程序。
命司法事務官進行本件清算程序。
    理  由
一、本件聲請意旨略以：伊無力清償債務，於民國107年12月6日
    向本院聲請清算，並分案107年度消債清字第219號（下稱前
    案）案件辦理，惟因未經前置協商程序，依消費者債務清理
    條例施行細則第42條之1規定，視其清算之聲請為法院調解
    之聲請，而移付調解程序，由本院107年度司消債調字第608
    號事件受理，惟因無法負擔還款條件致調解不成立，因聲請
    人有不能清償債務或有不能清償之虞，復未經法院裁定開始
    清算程序或宣告破產，爰依法聲請准予裁定清算等語。
二、按「債務人不能清償債務或有不能清償之虞者，得依本條例
    所定更生或清算程序，清理其債務。」消費者債務清理條例
    第3條定有明文。衡以消費者與金融機構間債之關係之發生
    ，係依契約自由原則及相互間之信賴為基礎，此為社會經濟
    活動得以維繫及發展之重要支柱，債務人經濟窘迫，固不應
    任其自生自滅，債權人一方之利益，仍不能因之摒棄不顧。
    是債務人於協商程序中，自應本於個人實際財產及收支狀況
    ，依最大誠信原則，商討解決方案。如終究不能成立協商，
    於聲請更生或清算時，法院審酌上開條文所謂「不能清償或
    有不能清償之虞」，自宜綜衡債務人全部收支、信用及財產
    狀況，評估是否因負擔債務，而不能維持最基本之生活條件
    ；所陳報之各項花費，是否確屬必要性之支出；如曾有協商
    方案，其條件是否已無法兼顧個人生活之基本需求等情，為
    其判斷之準據。
三、經查：
  ㈠聲請人所主張上開事實，業據其提出財政部高雄國稅局105年
    及106年度綜合所得稅各類所得資料清單及總歸戶財產查詢
    清單（前案卷第5頁、第14至15頁）、信用報告（前案卷第7
    頁）、財團法人金融聯合徵信中心前置協商專用債權人清冊
    （前案卷第9至10頁）、債權人清冊（前案卷第16至17頁）
    、戶籍謄本（前案卷第19頁）、財產及收入狀況說明書（10
    7年度司消債調字第608號卷，下稱調卷，第7至9頁）、勞工
    保險被保險人投保資料表（本案卷第10頁）、收入切結書（
    本案卷第19頁）、存摺（本案卷第30至32頁）、商業保險投
    保資料查詢結果表（本案卷第56頁）等在卷可參。
  ㈡次查，聲請人於105年至107年度申報所得均為0元，惟其自陳
    聲請清算前2年內有打零工之薪資所得每月約33,000元，名
    下無財產，勞工保險投保單位為高雄市電器裝修職業工會，
    另有3張已變更要保人之南山人壽保單解約金386,669元（詳
    如後述）。又聲請人自陳以打零工為業，工作內容有搬重物
    及清潔等，每月收入約為33,000元等情，此有上開綜合所得
    稅各類所得資料清單、財產歸屬清單、勞工保險被保險人投
    保資料表、南山人壽保險股份有限公司函、收入切結書及本
    院依職權調閱107年度稅務電子閘門財產所得調件明細表（
    前案卷第5頁、第14至15頁、本案卷第10頁、第19頁、第63
    至64頁）在卷可參。則在查無聲請人有其他收入來源之情形
    下，佐以其106、107年度均無申報所得紀錄，且已出具收入
    切結書，本院即以其切結每月收入33,000元作為核算其現在
    償債能力之基礎。
  ㈢承上，聲請人原有南山人壽保險股份有限公司之3張保單，均
    於107年11月22日變更為其母親林○○，此有戶籍謄本及南山
    人壽保險股份有限公司函（見前案卷第19頁、本案卷第64頁
    ）在卷可證。因變更要保人係發生於聲請人聲請清算前2年
    內之財產變動，且變更要保人時被保險人仍為聲請人並未更
    易，是聲請人應有部分之保險價值準備金，附此敘明。
  ㈣關於聲請人個人日常必要支出部分，按債務人必要生活費用
    ，以最近一年衛生福利部或直轄市政府所公告當地區每人每
    月最低生活費一點二倍定之，本條例第64條之2第1項定有明
    文。本院參酌衛福部社會司所公告108年度高雄市最低生活
    費標準為13,099元，則聲請人每月生活所必需除有特殊情形
    並有證據證明者外，自宜以此數額之1.2倍即15,719元為度
    ，始得認係必要支出。又上開最低生活費用之標準，係照當
    地近1年平均每人消費支出60％，依其基準之家庭收支調查報
    告調查表格式示有關經常性支出之調查項目，其原即包括利
    息支出、食品、衣著、「房租」及水費、電費、醫療保健、
    交通、娛樂、教育等基本生活需求；因聲請人於調解程序陳
    稱居住於母親名下房屋，無房屋支出，故於計算聲請人個人
    每月必要生活費時，即應自前開已包括聲請人居住費用在內
    ，扣除相當於房租支出所佔比例24.36％，俾免重複計列費用
    ，而符公平之旨，則依此計算之結果，聲請人每月之必要生
    活費在不含居住費用之情形下，即應為11,890元【計算式：
    15,719－（15,719×24.36%）＝11,890】。
  ㈤至扶養部分，聲請人主張獨力扶養2名子女，每月扶養費各9,
    000元。經查，聲請人與前配偶林○○育有之長子陳○○係87年
    生，現就讀台灣首府大學，勞工保險投保於民旭工業股份有
    限公司（投保薪資23,100元），106年及107年度申報所得分
    別為3,100元、108,606元（台亞石油股份有限公司薪資所得
    ），名下有2018年出廠之山葉機車1部；長女陳○○係89年生
    ，現就讀高雄市私立復華高中，勞工保險投保於鑫新國際有
    限公司（投保薪資22,000元），106年及107年度申報所得分
    別為75,609元、60,000元（均為薪資所得），名下無財產等
    情，此有戶籍謄本、所得資料及財產查詢清單、存摺、學生
    證、就學貸款申請書及本院依職權調閱107年度稅務電子閘
    門財產所得調件明細表在卷可憑（前案卷第19頁、本案卷第
    11至18頁、第33至54頁、第57至58頁、第79至93頁、第99至
    100頁）；又聲請人陳稱長子有打工，惟已要求其不宜工作
    以免影響學業等語（見本案卷第74頁補正狀），本院衡酌聲
    請人之長子業已成年，現就讀休閒管理學系，107年度平均
    每月領取薪資所得9,051元（計算式：108,606÷12＝9,051）
    ，其既有謀生能力，亦可利用課餘時間打工賺取生活費用，
    聲請人是否仍須負擔其扶養費每月9,000元，並非無疑，在
    聲請人現背負龐大債務之情形下，本院認其長子應無受聲請
    人扶養之必要，所提列長子扶養費部分應予以剔除，至聲請
    人之長女甫滿18歲，勞工保險自105年起僅於暑假期間投保
    ，107年度平均每月領取薪資所得5,000元（計算式：60,000
    ÷12＝5,000），及聲請人陳稱長女就讀建教合作班，目前打
    工收入係用於將來就讀大學之學雜費及生活費開銷等語（本
    案卷第74頁），本院認長女目前領取薪資所得不足部分尚有
    受扶養必要，其扶養費用部分，參照民法第1118條、第1119
    條規定，其負扶養義務之程度，亦應考量其目前身負債務之
    窘境，所負擔之扶養義務能力，自非與一般人難謂為相當，
    並依消費者債務清理條例第64條之2第1項及第2項規定，債
    務人必要生活費用，以最近一年衛生福利部或直轄市政府所
    公告當地區每人每月最低生活費一點二倍定之；受扶養者之
    必要生活費用，準用第1項規定計算基準數額，並依債務人
    依法應負擔扶養義務之比例認定之，而108年度高雄市每人
    每月生活所必需即為最低生活費標準13,099元之1.2倍即15,
    719元，則除有特殊情形並有證據證明者外，聲請人所應負
    擔每月之扶養費自宜以此為度，始得認係必要支出，是在無
    其他更為詳實之資料可供佐證之情形下，本院認即應以108
    年度高雄市每人每月不含房屋支出之生活所必需11,890元（
    詳如前述）為度：再據聲請人提出之離婚協議書所載略以：
    「子女歸甲方（即聲請人）監護扶養。」（見本案卷第61頁
    ），聲請人於調解程序陳稱前配偶未給付子女扶養費等語，
    本院復依職權調閱前配偶林○○之稅務電子閘門財產所得調件
    明細表及勞工保險投保資料，其於106年及107年度申報所得
    均為0元、名下無財產，勞工保險於105年4月6日退保（見本
    案卷第101至103頁），審酌前配偶之收入狀況及現無投保勞
    保，其應確窘於資力而事實上無扶養與聲請人所育有之子女
    之可能，則聲請人主張獨力負擔子女扶養費乙情，尚非不能
    採信，是以聲請人之長女每月生活所必需11,890元，扣除其
    每月薪資所得5,000元，由聲請人獨力負擔即應以6,890元（
    計算式：11,890－5,000＝6,890）為度，所主張逾上開核算數
    額部分，應予酌減。
四、綜上所述，以聲請人現每月收入33,000元為其償債能力基準
    ，扣除個人必要生活費11,890元及長女扶養費6,890元後，
    餘14,220元，而聲請人目前負債總額為6,668,283元（參調
    卷第39頁，共3家金融機構債權合計3,362,189元，及調卷第
    29頁台灣金聯資產公司2,416,094元、長鑫資產公司依債權
    人清冊所載890,000元），扣除南山人壽保險解約金386,669
    元，以聲請人每月所餘按月攤還結果，需約37年【計算式：
    （6,668,283－386,669）÷14,220÷12＝36.8】始能清償完畢，
    應認其已不能清償債務。此外，復查無聲請人有消費者債務
    清理條例第6條第3項、第8條或第82條第2項所定駁回清算聲
    請之事由存在，則聲請人聲請清算為有理由，應予准許，爰
    命司法事務官進行本件清算程序。
五、依消費者債務清理條例第83條第1項、第16條第1項，裁定如
    主文。
中　　華　　民　　國　　108 　年　　6 　　月　　3 　　日
                  民事庭　法　官　沈建興
以上正本係照原本作成。
本裁定不得抗告。
中　　華　　民　　國　　108 　年　　6 　　月　　3 　　日
                          書記官  胡美儀